【裁判字號】    95,台上,505
【裁判日期】    950126
【裁判案由】    擄人勒贖等罪
【裁判全文】
最高法院刑事判決              九十五年度台上字第五０五號
    上  訴  人  庚○○
                        （另案在台灣台北監獄執行）
                丙○○
                        在押.
                戊○○
                        在押.
    上列一  人
    選任辯護人  廖婉君  律師
    上  訴  人  乙○○
                        巷3弄.
    上 列一 人
    選任辯護人  蘇錦霞  律師
    上  訴  人  丁○○
    上 列一 人
    選任辯護人  金學坪  律師
                王令冠  律師
    上  訴  人  甲○○
                        室一樓.
                        （另案在台灣泰源技能訓練所執行）
                己○○
上列上訴人等因擄人勒贖等罪案件，不服台灣高等法院中華民國
九十四年十一月八日第二審更審判決（九十四年度上更(一)字第三
四七號，起訴案號：台灣台北地方法院檢察署【原判決漏載：台
灣台北地方法院檢察署】九十一年度【原判決誤載為九十年度】
偵字第八四六七號、第八六三一號、第一０二六０號、第一一七
九八號），提起上訴，本院判決如下：
    主  文
原判決關於庚○○、丙○○、戊○○、乙○○、丁○○、甲○○
部分均撤銷，發回台灣高等法院。
其他上訴駁回。
    理  由
一、撤銷發回（上訴人庚○○、丙○○、戊○○、乙○○、丁○
○、甲○○）部分：
本件原判決撤銷第一審關於庚○○、丙○○、戊○○、丁○○、
乙○○、甲○○之有罪判決部分，改判依牽連犯，從一重分別論
處庚○○、戊○○、甲○○共同強盜而擄人勒贖罪刑（庚○○處
有期徒刑十三年、甲○○【累犯】處有期徒刑十二年、戊○○處
有期徒刑十一年）；丙○○、丁○○、乙○○共同意圖勒贖而擄
人罪刑（丙○○【累犯】處有期徒刑九年六月、丁○○處有期徒
刑七年六月、乙○○處有期徒刑八年）。固非無見。
惟查：（一）有罪判決書所記載之犯罪事實，為論罪科刑適用法
律之基礎，故凡於適用法律有關之重要事項，必須詳加認定，明
確記載，然後於理由內敘明犯罪事實所憑之證據及認定之理由，
始足為適用法律之依據。若事實未有此記載，而理由加以說明，
為理由失其依據。如事實有此記載，理由未予說明，則為理由不
備，按諸刑事訴訟法第三百七十九條第十四款規定，其判決當然
為違背法令。原判決事實認定：「華德倫得知庚○○等人擄人勒
贖後，亦基於共同犯意聯絡，在甲○○、汪惟祥、丙○○、陳昶
翰均在場且要求林傳國應交付贖款時，華德倫未加勸阻，甚且催
促林傳國儘速交付贖款，後由甲○○再向林傳國表示至少亦應給
付渠等相當報酬後，林傳國始表示可請家人籌措新台幣（下同）
三百萬元，適庚○○到場，即令林傳國以電話通知家人提供三百
萬元，林傳國乃以其所有之行動電話與岳母陳占、妻子蔡惠珍聯
絡，要求渠等準備三百萬元，因林傳國未依指示隱匿遭擄人勒贖
之情形，反而於對話中透露因遭人控制須交付贖款之訊息，引起
庚○○不滿，乃與甲○○、陳昶翰、汪惟祥共同基於傷害之概括
犯意，丙○○、華德倫亦以傷害之犯意聯絡，再次聯手毆打林傳
國身體多處成傷，庚○○復以燒紅之鐵器物品烙傷林傳國之腿部
」，如若無誤，則林傳國遭勒贖三百萬元時，僅庚○○、甲○○
、汪惟祥、丙○○、陳昶翰、華德倫等人在場，戊○○、乙○○
、丁○○並未在場；而依原判決採納作判決基礎之證人林傳國於
第一審審理中證稱：於民國九十一年五月十日在愛國東路處，甲
○○先向其提出須拿出一筆錢給渠等，其表示沒有錢，只有涂錦
樹律師積欠伊之款項、提款卡等，經甲○○及在場之陳昶翰等人
幫腔說五十萬元不夠，甲○○又說五、六百萬元如何，經伊表示
沒有能力，後來才談成三百萬元，且與甲○○談妥時，庚○○雖
未在場，但事後庚○○到達後，雖對甲○○擅自與其協商數額一
事不悅並有打甲○○，但嗣後仍係庚○○令其以電話向家人告知
須準備三百萬元，斯時庚○○僅告知須先匯款三百萬元，並非匯
款一億或二億元，所告知匯款之帳戶共二個，但丁○○名義之帳
戶係要其匯入切結書所載二億餘元款項部分，另一帳戶才是供匯
入該筆三百萬元之用等語（見第一審卷第三宗第一００頁至一四
四頁）；如若屬實，似又謂甲○○與林傳國洽談交付三百萬元乙
事，不但主謀庚○○事前不知情，甚至指示供作收受款三百萬
元之帳戶，亦與丁○○無關。原判決認定當時未在場之戊○○、
乙○○、丁○○，就庚○○等人前揭犯行，亦有犯意聯絡及行為
分擔，未於理由內敘明為此認定所憑之證據及其理由，顯有理
由不備之違法。（二）有罪之判決書，應記載認定犯罪事實所憑
之證據及其認定之理由，刑事訴訟法第三百十條第一款定有明文
，而認定事實所憑之證據，須確實存在，倘判決書內所記載之證
據，與卷內筆錄或證物之內容不相適合，則其判決之根據，實際
上並不存在，自屬採證違法。依原判決事實認定，上訴人庚○○
、丙○○、戊○○、乙○○、丁○○、甲○○等人將被害人林傳
國擄置於渠等實力支配之下，均意在迫使林傳國簽署承諾給付二
億四千萬元予丁○○之切結書，而其理由說明亦係如此。惟卷附
林傳國簽署並按捺指印之切結書影本上，並無林傳國承諾給付二
億四千萬元予丁○○之記載（見偵八四六七號卷第二九七頁）；
另原判決援引作為判決基礎之被害人林傳國警詢及偵查中供述，
乃供稱：「甲○○隨即拿出筆跟紙，強逼我寫付款同意書（內容
為：一、四月十五日付一億元。二、五月十五日再付一億元。三
、剩下尾款三千多萬元則（應為『擇』之誤載）日再付。並附上
以上金錢都是本人同意付款，並未遭受脅迫出於自願」、「甲○
○拿出紙及筆出來，叫我寫切結書，內容重點是：本人愧對社會
大眾，他們替社會討回道義，因深感後悔同意付款如下：一、四
月十五日入一億元。二、五月十五日入一億元。三、尾款三
千三百多萬元，然後我就簽名」（見同上卷第一九五頁、第一八
二頁背面），亦與原判決上開事實認定及理由說明，不相適合，
此部分採證法則之運用，自屬於法有違。又丁○○於第一審已供
稱：「我從大日建設股份有限公司（下稱大日公司）林太太介紹
大日建設跟我們買賣土地，林太太約我三嬸、我大姐到我家談土
地買賣，林太太叫我開價，因為我們那塊土地是商業區，建設公
司也知道此地目，我開出的價錢是五十五萬，林太太開價到四十
八萬元，他們就說他們回去公司研究再跟我聯絡，當時只有林全
成、林太太、謝明滿、林傳國、古景木在場，他們就離開，五月
十五日林太太約我母親到一個日本料理，林全成說土地是沒有辦
法建，要配合隔壁的才能建，我出差很多天後回來，我母親才跟
我說，我就告訴他們，我看到合約內容覺得很不合理」、「（問
：大日後來跟你實際簽的契約土地一坪是多少﹖）一坪十八萬五
千元」、「（問：你之前跟大日公司談的價格是否五十幾萬﹖）
是的」、「（問：大日建設跟你們簽約買土地，後來是否又另外
騙你媽媽，把八十四地號的單價與你們原先約定的不符﹖）嚴格
說是有不法手段，有騙我媽媽」、「（問：他這樣造成你們土地
出售損失，按照原先的約定損失多少﹖）原先出價五十五萬元，
後來他們說四十八萬要回去研究」、「（問：你媽媽跟他們簽多
少﹖）十八萬五千元」、「（問：你說大日建設有騙你媽媽，是
否指簽的合約十八萬五千元是要給隔壁看的﹖）是的」（見第一
審卷第六宗第七一頁、第七二頁、第七八頁、第八八頁、第一０
０頁）。則原判決理由說明：「庚○○辯稱丁○○向伊說原本土
地要賣每坪五十五萬元，後來只賣十八萬元，中間之差價為二億
四千萬元云云，亦經丁○○否認其事」（見原判決第二四頁第二
五行至第二七行），與上引卷內丁○○筆錄之內容，顯相牴觸。
原判決上開理由說明之根據，實際上並不存在，自屬採證違法。
（三）審理事實之法院，對於案內與認定事實、適用法律、罪名
成立與否或於公平正義之維護或對被告之利益有重大關係之一切
證據，除認為不必要者外，均應詳為調查，然後基於調查所得之
心證以為判斷之基礎；苟與認定事實、適用法律有重要關係，或
於公平正義之維護或對被告之利益，有重大關係之事項，在客觀
上認為應行調查之證據，又非不易調查或不能調查，而未依法加
以調查，率予判決者，即有刑事訴訟法第三百七十九條第十款規
定所稱應於審判期日調查之證據未予調查之違法。庚○○、戊○
○、甲○○、乙○○均否認有擄林傳國勒贖之犯意，皆辯稱：因
林傳國與丁○○有土地買賣債務糾紛，純係庚○○受丁○○之託
，代為處理該項糾葛，並無不法所有之故意各等語。經查丁○○
於第一審已供稱：「（問：大日後來跟你實際簽的契約土地一坪
是多少？）一坪十八萬五千元」、「（問：你之前跟大日公司談
的價格是否五十幾萬？）是的」、「（問：大日建設跟你們簽約
買土地，後來是否又另外騙你媽媽，把八十四地號的單價與你們
原先約定的不符？）嚴格說是有不法手段，有騙我媽媽」、「（
問：他這樣造成你們土地出售損失，按照原先的約定損失多少？
）原先出價五十五萬元，後來他們說四十八萬要回去研究」、「
（問：你媽媽跟他們簽多少？）十八萬五千元」、「（問：你說
大日建設有騙你媽媽，是否指簽的合約十八萬五千元是要給隔壁
看的？）是的」（見第一審卷第六宗第一００頁）；其母郭劉芹
菜於台灣台南地方法院八十九年度訴字第六九九號大日公司與丁
○○履行契約民事事件審理中復證稱：「訂契約時有劉永興在場
，是原告（指大日公司）要跟我們買地，原告說要訂一份契約給
隔壁地主看，說如果我們沒有訂契約，原告跟我們買地就無法蓋
房子，我就和郭美伶去與原告訂契約，丁○○和郭乃萍都不知道
，訂完契約後，有給我一份契約帶回家，我拿給小叔看，他說這
樣不合理，後來我有跟丁○○和郭乃萍說，郭乃萍說她不識字，
丁○○看了這份契約就說要跟原告重新訂契約」、「訂契約之前
我聽丁○○說一坪要賣五十五萬，原告說要四十八萬，後來就沒
有結果，原告教我說如丁○○不訂約，叫我自殺給丁○○看，原
告裡面的人教我的」（見丁○○上訴理由狀所附上證九）；則丁
○○與林傳國經營之大日公司間，是否確有上開土地買賣糾紛？
大日公司方面曾否以僅讓隔壁地主看為由，誘使郭母郭劉芹菜簽
立一份金額遠低於原先約定價金之契約？關係庚○○、丙○○、
戊○○、乙○○、丁○○、甲○○等人究係藉土地買賣糾紛為名
，行擄人勒贖之實、抑或僅係因處理土地買賣糾紛而違法？自非
不可傳喚參與系爭土地買賣之相關在場人士及該土地鄰近地主，
到庭結證根究明白。本院前次發回意旨，即已指明此部分事實應
予調查審認，茲原判決就與被告利益，有重大關係，在客觀上又
非不易調查或不能調查之上開事實，仍未依職權查證明白，致原
有之證據調查未盡瑕疵，依舊存在。以上，或係上訴人庚○○、
丙○○、戊○○、乙○○、丁○○、甲○○之上訴意旨所分別指
摘，或屬本院得依職權調查之事項，應認原判決關於庚○○、丙
○○、戊○○、乙○○、丁○○、甲○○部分，均仍有撤銷發回
更審之原因。至於原判決關於甲○○違法由自動付款設備取得他
人之物罪；庚○○、甲○○、丙○○、戊○○傷害及理由內敘明
不另為無罪諭知（即原判決理由四、）等部分，基於審判不可分
原則，均應併予發回。
二、上訴駁回（己○○）部分：
查第三審上訴書狀，應敘述上訴之理由，其未敘述者，得於提起
上訴後十日內補提理由書於原審法院，已逾上述期間，而於第三
審法院未判決前仍未提出上訴理由書狀者，第三審法院應以判決
駁回之，刑事訴訟法第三百八十二條第一項、第三百九十五條後
段規定甚明。本件上訴人己○○因妨害自由案件，不服原審判決
，於九十四年十一月二十三日提起上訴（見本院卷附己○○刑事
上訴狀台灣高等法院收狀戳記），惟其上訴書內並未敘述理由，
迄今逾期已久，於本院未判決前仍未提出，依上開規定，其上訴
自非合法，應予駁回。
據上論結，應依刑事訴訟法第三百九十七條、第四百零一條、第
三百九十五條後段，判決如主文。
中    華    民    國  九十五  年    一    月  二十六  日
                      最高法院刑事第十二庭
                          審判長法官  林  永  茂
                                法官  洪  文  章
                                法官  蘇  振  堂
                                法官  蕭  仰  歸
                                法官  何  菁  莪
      本件正本證明與原本無異
                                      書  記  官
中    華    民    國  九十五  年    二    月    九    日
                                                      Ｔ


司法院資訊處製作；財團法人民間司法改革基金會備份。
